臺北高等行政法院判決　　　　　　　　　　　　　　　九十三年度簡字第七○七號
　　原　　　告　甲○○　　　　.
　　被　　　告　財政部臺北市國稅局
　　代　表　人　張盛和（局長）
右當事人間因綜合所得稅事件，原告不服財政部中華民國九十三年三月二十五日台財
訴字第○九三一三○○二一七號訴願決定（案號：第00000000號），提起行
政訴訟。本院判決如左：
　　主  文
訴願決定及原處分均撤銷。
訴訟費用由被告負擔。
　　事  實
一事實概要：原告民國（下同）八十八年度綜合所得稅結算申報，未將其配偶黎坤松
  之薪資所得計新台幣（下同）一七五、○○○元合併申報，被告乃予以核定綜合所
  得總額為五七五、七一○元，淨額為一九二、八四五元，並補徵其當年度綜合所得
  稅一、二六○元及處罰鍰一、六○○元。原告不服，主張其與配偶黎坤松採分開申
  報之原因，係因與其配偶已無同居事實，故採分開申報方式，請依其配偶所得分別
  計算稅額，分別開立稅單繳納等情，申請復查，經被告以九十二年十月二十二日財
  北國稅法字第○九二○二三七九九六號復查決定，駁回其申請，提起訴願，亦遭決
  定駁回。原告仍表不服，遂向本院提起行政訴訟。
二兩造聲明：
　(一)原告聲明：訴願決定及原處分均撤銷。
　(二)被告聲明：（依答辯狀意旨其聲明為）如主文所示。
三兩造之爭點：
  原告主張於報稅時，與黎坤松是否為夫妻關係，尚未經法院判決確定，且原告與黎
  坤松當年度均有各自申報，被告卻合併對原告課稅裁罰，顯有違誤，是否可採？
  (一)原告主張：
    1.人民有依法律納稅之義務，憲法第十九條訂有明文；稅捐稽徵機關對於納稅義
      務人之財產、所得、營業及納稅等資料，除對下列人員及機關外，應絕對保守
      秘密，違者應予處分，觸犯刑法者，並應移送法院論罪，復為稅捐稽徵法第三
      十三條所明定；納稅義務人自動向稅捐稽徵機關補報並補繳所漏稅款者，凡屬
      未經檢舉、未經稽徵機關或財政部指定之調查人員進行調查之案件，左列之處
      罰一律免除，同法第四十八條之一亦有明文：又夫妻分居，如已於綜合所得稅
      結算申報書內載明配偶姓名、身分證統一編號，並註明已分居，分別由其戶籍
      所在地稽徵機關辨理結算申報，其歸戶合併後全部應納稅額，如經申請分別開
      單者，准按個人所得總額占夫妻所得總額比率計算，減除其已扣繳及自繳稅款
      後，分別發單補徵，財政部七十六年三月四日臺財稅字第七五一九四六三號函
      釋有案，但本件並非原即戶籍登記為夫妻案件，無本函釋之適用。
    2.納稅義務人之配偶，及合於第十七條規定得申報減除扶養親屬免稅額之受扶養
      親屬，有前條各類所得者，應由納稅義務人合併報繳，固為所得稅法第十五條
      所明定，但本件於配偶身分未經判決確認前，其配偶即處於不確定狀態，況且
      對方已於戶籍登記並申報有案，如非判決確定，納稅之義務、稅款之多寡，即
      無從確認。由此得證，身分關係確定時，始有合併申報之法律依據，而得以依
      上開規定合併報繳稅款，但仍因無法調閱對方所得，則其應納稅額即無從確定
      ，故以提供書狀方式要求原處分機關併案，亦屬合情合理，且適用申報時註明
      「分居」，由稽徵機關主動合併對方所得，補稅並分單，亦有稅捐稽徵法免罰
      之適用，蓋法無自動提供資料補稅，尚須受處罰之規定，否則即已違背立法原
      意，及財政部該函之本意。
    3.戶籍登記後發生訴訟者，應俟判決確定或訴訟上和解或調解成立後，再申請為
      變更、更正、撤銷或註銷之登記，戶籍法第二十七條訂有明文。本件雖原具備
      夫妻結婚要件，而配偶另與人辦妥結婚之戶籍登記，故僅得以判決方式確定雙
      方身分；稅捐之稽徵，依本法之規定，本法未規定者，依其他法律之規定，稅
      捐稽徵法第一條定有明文；准此，本件配偶申報時關係既未確定，稅捐稽徵法
      或所得稅法復無規定，應適用戶籍法之相關規定，並依序確認使用，無從跳過
      該法律層面而作決定，始為民主國家依法行政之通範。
　(二)被告主張：
    1.本件原告（妻）八十八年度係以台北市○○區○○路二十五號五樓地址向被告
      所屬文山稽徵所辦理綜合所得稅結算申報，而其配偶黎坤松（夫）係以新竹縣
      竹東鎮○○路○段一○一巷十五弄五號地址，向財政部臺灣省北區國稅局竹東
      稽徵所（下稱北區國稅局）辦理綜合所得稅結算申報。依財政部五十九年一月
      三十日台財稅第二○八五五號令規定，「惟若夫妻分居兩地，分別向其戶籍所
      在地稽徵機關辦理申報者，應即通報其夫所在地稽徵機關歸戶合併申報課徵綜
      合所得稅。」是本件註銷其夫之稅籍資料併其妻（即本件原告）即有不符，程
      序似有瑕疵。
    2.又查本件係註銷其配偶（夫）之稅籍資料併原告（妻）稅籍合併開徵，原告前
      申請復查時，即已詳細說明分居情事，並檢附臺灣新竹地方法院民事判決、臺
      灣新竹地方法院刑事簡易判決及臺灣高等法院刑事判決等資料附卷可稽，主張
      八十八年間已分居，似屬可採。又依九十一年八月二十八日「臺灣地區各稅捐
      稽徵機關第二十一次行政救濟暨違章業務聯繫會議紀錄」提案十三案，本件應
      屬案況三情形（即夫妻雙方均有辦理結算申報，但未將配偶資料填載，且未註
      明分居），依其決議，類此案件，如經查明分居屬實時，其應補稅額及罰鍰應
      准按個人應稅所得總額占夫妻所得總額比例計算，分別以夫、妻為納稅義務人
      發單補徵及裁處罰鍰。
    3.是以，本件以原告（妻）名義合併稅籍課稅及裁罰，是有未妥。又本件原告於
      申請復查時，僅訴稱：茲與配偶黎坤松為法定上之夫妻，屬分居狀態；請准本
      人申請復查八十八年度綜合所得稅與配偶合併申報，分別開立稅單，難謂其未
      對罰鍰部分申請復查。然被告前復查決定書僅就本稅部分作成決定，原告不服
      ，依法提起訴願，亦經財政部九十三年三月二十五日台財訴字第○九三一三○
      ○二一七號訴願決定駁回。綜上論述，本件原處分核有未妥，應予撤銷。
　　理  由
一按「納稅義務人之配偶，及合於第十七條規定得申報減除扶養親屬免稅額之受扶養
  親屬，有前條各類所得者，應由納稅義務人合併報繳。」為所得稅法第十五條第一
  項所明定。次按「夫妻分居，如已於綜合所得稅結算申報書載明配偶姓名、身分證
  統一編號，並註明已分居，分別向其戶籍所在地稽徵機關辦理結算申報，其歸戶合
  併後全部應納稅額，如經申請分別開單者，准按個人所得總額占夫妻所得總額比率
  計算，減除其已扣繳及自繳稅款後，分別發單補徵。」、「查所得稅法第十五條規
  定，納稅義務人之配偶及合於本法第十七條規定得申報減除扶養親屬寬減額之受扶
  養親屬，有第十四條各類所得者，應由納稅義務人合併申報課稅，依此規定，納稅
  義務人之夫妻及其受扶養之親屬有所得者，應合併申報課稅，惟若夫妻分居兩地，
  分別向其戶籍所在地稽徵機關辦理申報者，應即通報其夫所在地稽徵機關歸戶合併
  申報課徵綜合所得稅，應不發生以不正當方法逃漏所得稅之情事，曾經本部以五八
  臺財稅發第○七五五四號令釋在案。上項令釋係指納稅義務人之夫妻已分別據實於
  申報書內載明夫妻關係，俾稽徵機關得據以通報歸戶合併課徵綜合所得稅而言，至
  若未填明配偶關係，致使稽徵機關無法歸戶合併課徵時，則顯有以其他不正當方法
  逃漏所得稅之累進稅負，應依所得稅法第一一○條規定處罰，」復分別為財政部五
  十九年一月三十日台財稅第二○八五五號令、七十六年三月四日台財稅第七五一九
  四六三號函所明釋。上開令函，均係財政部基於職權所為釋示，未逾越法律規定，
  應可適用。
二本件原告八十八年度綜合所得稅結算申報，未將其配偶黎坤松之薪資所得計一七五
  、○○○元合併申報，被告乃予以核定綜合所得總額為五七五、七一○元，淨額為
  一九二、八四五元，並補徵其當年度綜合所得稅一、二六○元及處罰鍰一、六○○
  元。原告不服，主張其與配偶黎坤松採分開申報之原因，係因與其配偶已無同居事
  實，故採分開申報方式，請依其配偶所得分別計算稅額，分別開立稅單繳納等情，
  循序申請復查，提起訴願，均遭決定駁回，復起訴主張於報稅時，與黎坤松是否為
  夫妻關係，尚未經法院判決確定，且原告與黎坤松當年度均有各自申報，被告卻合
  併對原告課稅裁罰，顯有違誤，詳如其起訴狀事實欄所載理由等語。
三查原告於八十四年與黎坤松結婚，婚後不久即無同居之事實，此有台灣新竹地方法
  院八十五年度婚字第二三一號民事判決、九十年度竹東簡字第三十三號刑事簡易判
  決、九十年度易字第八三五號刑事判決、台灣高等法院九十一年度上易字第三四○
  號刑事判決附原處分卷可稽，復為原告於復查申請書所不否認，勘認為真實。本件
  原告與其配偶黎坤松，八十八年度綜合所得稅結算，雖有分別向其戶籍所在地稽徵
  機關申報，但未將配偶資料填載，並註明分居，於法固有未合，惟被告就原告與其
  配偶黎坤松當年度所得總額合併對原告課稅並裁處罰鍰，核與首揭財政部令釋有違
  ，且與夫妻平等原則不合，原告執以指摘，非無理由，被告答辯狀亦謂：原處分核
  有未妥，應予撤銷等語。訴願決定，未予糾正，亦有疏略，自應由本院將訴願決定
  及原處分均撤銷，由被告另為適法之處分，以昭折服。
四據上論結，本件原告之訴為有理由，依行政訴訴法第二百三十六條、第九十八條第
  三項前段，判決如主文。
中　　　華　　　民　　　國　　九十三　　年　　　九　　  月　　二十一  　日
                     臺 北 高 等 行 政 法 院   第 四 庭
                                               法　　官　　黃本仁
右為正本係照原本作成。
本件以訴訟事件所涉及之法律見解具有原則性者為限，始得於本判決送達後二十日內
向本院提出上訴狀並表明上訴理由，如已於本判決宣示後送達前提起上訴者，應於判
決送達後二十日內補具上訴理由（均按他造人數附繕本），且經最高行政法院許可後
方得上訴。
中　　　華　　　民　　　國　　九十三　　年　　　九　　　月　　二十二  　日
 　　　　　　　　　　　　　　　　　　          書 記 官　  姚國華
